臺灣苗栗地方法院刑事判決　　　　　　　　　　　　　　九十二年度重訴字第五號
　　公　訴　人　臺灣苗栗地方法院檢察署檢察官
　　被　　　告　乙○○
　　選任辯護人　甲○○律師
右列被告因偽造有價證券等案件，經檢察官提起公訴（九十年度偵字第四九六四號）
，本院判決如左：
    主  文
乙○○從事業務之人，意圖為自己不法之所有，而侵占對於業務上所持有之物，處有
期徒刑拾月；又連續意圖供行使之用，而偽造有價證券，處有期徒刑肆年陸月，如附
表三所載偽造、變造之物（含印章及文書上之印文、署押等）均沒收。應執行有期徒
刑伍年貳月；如附表三所載偽造、變造之物（含印章及文書上之印文、署押等）均沒
收。
    事  實
一、乙○○係苗栗縣苗栗市信用合作社（於民國九十年八月三日經萬泰商業銀行股份
    有限公司概括承受，現更名為「萬泰商業銀行股份有限公司苗栗分公司」，以下
    簡稱「萬泰銀行」）總社徵信室襄理，負責辦理放款徵信及處理逾期放款催收業
    務，為從事業務之人。竟基於概括之犯意，意圖為自己不法之所有，而為附表一
    之(一)至附表一之(十七)（附表一之(十四)除外）「犯罪事實」欄內所載之詐欺、偽造私文
    書、變造公文書、偽造有價證券等行為，從而詐得如附表之「詐得款項」欄所示
    之財物。迄八十九年十一月三十日，乙○○又另起侵占之犯意，利用其業務上之
    身分與機會，侵占「萬泰銀行」新台幣（下同）一千二百萬元，供為己用（詳如
    附表一之(十四)之「犯罪事實」）。嗣於九十年五月二十九日，乙○○因辦理業務移
    交在即，自知已無法繼續向「萬泰銀行」隱瞞犯行，遂在偵查犯罪機關尚不知其
    犯罪行為前，主動向法務部調查局苗栗縣調查站（下稱苗栗縣調查站）自首犯罪
    並願接受裁判，累計乙○○詐得及侵占所得之款項八千六百七十一萬七千九百十
    一元。
二、案經乙○○自首犯罪後由苗栗縣調查站移送臺灣苗栗地方法院檢察署檢察官偵查
    起訴。
    理  由
一、右揭事實（詳如附表一之(一)至(十七)），訊據被告乙○○均坦承不諱，並有附表二之
    (一)至(十七)所示證據所佐，復有如附表三所載偽造之物（含本票、印章、文書上之印
    文、署押等）可憑，被告之自白應與事實相符。事證明確，被告犯行洵堪認定。
    至於被告於自首後，經「萬泰銀行」與被告共同會算結果，因起訴書就附表一之
    (十二)部分之詐欺所得「五百萬元」，誤繕為「五千萬元」，從而總額誤計為「一億
    三千一百七十一萬七千九百十一元」，嗣經公訴檢察官於本院審理中發覺並主動
    予以減縮，爰逕於事實欄更正為八千六百七十一萬七千九百十一元。又詐欺及侵
    占均為即成犯，被告於為犯罪行為後，為掩飾其長期間之犯罪行為得以繼續進行
    ，部分偽冒他人名義所冒貸之金額，雖曾依各別之貸款契約還本、繳息等規定，
    有定期返還於「萬泰銀行」而列計於帳目之情形；又被告於自首後與「萬泰銀行
    」協議結果，亦已自動提出相當之不動產、股票等供「萬泰銀行」抵充其債務以
    為賠償等情形，致被害人「萬泰銀行」提交本院參考之「被告乙○○侵占金額統
    計表」所列金額，與公訴人起訴之「詐欺及侵占所得金額」有所參差（參見「萬
    泰銀行」九十三年三月十七日泰苗栗字第０九三０四二０００五二號函），然此
    係因民事與刑事上計算基礎不同所致之當然結果，就本件之犯罪所得金額之認定
    不生影響，併此敘明。
二、按被告為從事業務之人，核其所為如表一之(十四)行為，係犯刑法第三百三十六條第
    二項之業務侵占罪；其餘如附表一之(一)至(十七)之行為（一之(十四)除外），分別涉犯如
    附表一之(一)至(十七)（一之(十四)除外）所示「法條欄」內所載之罪名（詳如附表一）。
    被告因偽造有價證券、詐欺取財、偽造私文書、變造公文書等目的，分別有偽造
    、盜用印章及偽造、盜用印文、署押等行為，均分別為被告偽造有價證券、偽造
    私文書、變造公文書之部分行為，均不另論罪。又被告於使公務員登載不實事項
    於公文書後，復持以行使；或偽造私文書、變造公文書後，復持以行使，其使公
    務員登載不實、偽造私文書、變造公文書之低度行為，均應為嗣後行使之高度行
    為所吸收，均不另論罪。被告偽造本票後，持以行使，其行使行為吸收於偽造行
    為之中，亦不另論罪。又「牽連犯與連續犯競合，應就所犯之多數罪名，先將其
    有連續關係者包括的認定以一罪論，然後與各連續犯相牽連之犯罪比較輕重，適
    用刑法第五十五條後段，從較重之牽連犯或連續犯處斷；即牽連犯與連續犯競合
    ，以『先連續、後牽連』原則處斷。」（最高法院八十六年度台上字第三三六０
    號判決參照）。被告先後多次偽造有價證券、行使偽造私文書、行使變造公文書
    、行使使公務員登載不實公文書、詐欺取財等犯行，均時間緊接，方法相同，觸
    犯構成要件相同之罪名，顯均係出於概括犯意為之，均為連續犯，應依刑法第五
    十六條規定各論以一罪，並均依法加重其刑。又其所犯連續偽造有價證券、行使
    偽造私文書、行使變造公文書、行使使公務員登載不實公文書各罪與詐欺取財犯
    行間，分別有方法結果之牽連關係，應依刑法第五十五條後段牽連犯之規定，從
    一重之連續偽造有價證券罪處斷。再被告所犯連續偽造有價證券罪與業務侵占罪
    間，犯意各別，構成要件互殊，應予分論併罰。被告於其前述犯行未為任何有偵
    查犯罪職權之公務員知悉前，主動向苗栗縣調查站提出自首狀，表示自首並願接
    受裁判，此有自首狀（參見臺灣苗栗地方法院檢察署他字卷第一五二頁）在卷可
    按，爰依刑法第六十二條前段之規定減輕其刑。茲審酌本案被告犯罪行為之持續
    時間甚長，且犯罪所得金額甚高，即使扣除其於自首前已償還或代墊款項，再加
    計被告自首後償還或抵充告訴人萬泰銀行之款項，告訴人目前仍受有二千八百三
    十六萬九千六百二十一元之損害（如前揭「萬泰銀行」九十三年三月十七日泰苗
    栗字第０九三０四二０００五二號函附之「被告乙○○侵占金額統計表」），足
    徵被害人所受之損害甚重；又被告雖係自首，惟其自首係因業務移交已遭告訴人
    內部懷疑後為之，尚非完全基於悛悔之心，雖依法應減輕其刑，然仍須審酌被告
    行為本身之惡性與對社會所生之不良影響等一切情狀，就其連續偽造有價證券罪
    部分，認為公訴人求處有期徒刑十二年，尚非允當，予以減輕量處為有期徒刑四
    年六月；業務侵占部分，公訴人求處有期徒刑四年，亦顯有偏高，爰予減輕後量
    處為有期徒刑十月，並定應執行之刑為有期徒刑五年二月如主文，以示懲戒，並
    儆來茲。
三、末查，「盜用印章與盜用印文為不同之犯罪態樣，盜取他人之印章持以蓋用，當
    然產生該印章之印文，祇成立盜用印章罪，不應再論以盜用印文罪，亦非盜用印
    章行為為盜用印文行為所吸收」；「刑法第二百十九條所定不問屬於犯人與否沒
    收者，以偽造之印章、印文或署押為限，盜用者不在其列」，最高法院八十六年
    度台上字第三二九五號判例、四十八年度台上字第一五三三號判例，均足資參照
    。另偽造支有價證券不問屬於犯人與否沒收之（刑法第二百零五條參照）、被告
    所有共犯罪所用之物得沒收（刑法第三十八條參照）。本件被告之連續犯罪，依
    其態樣，分別有未經許可而擅自偽刻他人印章後接續盜用其印文者，亦有曾經被
    害人授權使用其印章後逕盜用印文者；亦有逕偽造他人署押者或偽造有價證券等
    行為，爰依右開判例意旨及條文規定，分別整理如附表三所示，其間除屬盜用之
    印章、印文免予沒收外，其餘均宣告沒收（又除少數文書因全文均屬偽造、變造
    者，應予沒收外，其餘如借款申請書、借據、授信約定書、擔保放款借據：：等
    ，因各該文書業屬「萬泰銀行」所有，故僅就其上經偽造、變造之印文、署押宣
    告沒收，併此敘明）。
據上論斷，應依刑事訴訟法第二百九十九條第一項前段，刑法第五十六條、第二百零
一條第一項、第二百十六條、第二百十條、第二百十一條、第二百十四條、第三百三
十九條第一項、第三百三十六條第二項、第五十五條、第六十二條前段、第五十一條
第五款、第二百十九條、第三百零五條、第三十八條第一項第二款、罰金罰鍰提高標
準條例第一條前段，判決如主文。
本案經檢察官廖啟村到庭執行職務。
中　　　華　　　民　　　國　　九十三　　年　　　五　　　月　　三十一　　日
                                臺灣苗栗地方法院刑事第三庭
                                        審判長法  官  劉興浪
                                              法  官  張珈禎
                                              法  官  楊台清
右正本證明與原本無異。
如不服本判決，應於判決送達後十日內向本院提出上訴狀( 應附繕本 )。
                                              書記官  王月香
中　　　華　　　民　　　國　　九十三　　年　　　五　　　月　　三十一　　日
附錄本案論罪科刑法條全文：
中華民國刑法第二百十六條
(行使偽造變造或登載不實之文書罪)
行使第二百十條至第二百十五條之文書者，依偽造、變造文書或登載不實
事項或使登載不實事項之規定處斷。
中華民國刑法第二百十條
(偽造變造私文書罪)
偽造、變造私文書，足以生損害於公眾或他人者，處五年以下有期徒刑。
中華民國刑法第二百十一條
(偽造變造公文書罪)
偽造、變造公文書，足以生損害於公眾或他人者，處一年以上七年以下有
期徒刑。
中華民國刑法第二百十四條
(使公務員登載不實罪)
明知為不實之事項，而使公務員登載於職務上所掌之公文書，足以生損害
於公眾或他人者，處三年以下有期徒刑、拘役或五百元以下罰金。
中華民國刑法第三百三十九條
(普通詐欺罪)
意圖為自己或第三人不法之所有，以詐術使人將本人或第三人之物交付者
，處五年以下有期徒刑、拘役或科或併科一千元以下罰金。
中華民國刑法第二百零一條
意圖供行使之用，而偽造、變造公債票、公司股票或其他有價證券者，處三年以上十
年以下有期徒刑，得併科三千元以下罰金。
行使偽造、變造之公債票、公司股票或其他有價證券，或意圖供行使之用，而收集或
交付於人者，處一年以上七年以下有期徒刑，得併科三千元以下罰金。
中華民國刑法第三百三十六條
(公務公益侵占罪、業務侵占罪)
對於公務上或因公益所持有之物，犯前條第一項之罪者，處一年以上七年
以下有期徒刑，得併科五千元以下罰金。
對於業務上所持有之物，犯前條第一項之罪者，處六月以上五年以下有期
徒刑，得併科三千元以下罰金。
前二項之未遂犯罰之。
附表三：
乙○○偽造有價證券等案件應沒收物品一覽表
犯罪事實一之(一)部分：
  一、偽造之「李全春」印章一顆（已扣案）；及八十六年七月二日之借款申請書上
      ，偽造「李全春」署押一枚。
  二、八十六年七月十四日之借款申請書上，偽造「李全春」署押一枚。
  三、八十六年七月十四日之擔保放款借據上，偽造之「李全春」、「杜妙娥」署押
      各一枚。
  四、八十六年十一月四日之借款申請書（三百五十萬元部分）上，偽造「李全春」
      署押一枚。
  五、八十六年十一月四日之擔保放款借據（三百五十萬元部分）上，偽造之「李全
      春」、「杜妙娥」署押各一枚，
  六、八十六年十一月四日之借款申請書（四百五十萬元部分）上，偽造「李全春」
      署押一枚。
  七、八十六年十一月四日之擔保放款借據（四百五十萬元部分）上，偽造之「李全
      春」、「杜妙娥」署押各一枚。
  八、八十七年十一月四日之借款申請書（三百五十萬元、四百五十萬元部分合併申
      請）上，偽造「李全春」署押一枚。
  九、八十七年十一月四日之擔保放款借據（三百五十萬元部分、四百五十萬元部分
      合併申請）上，偽造之「李全春」、「杜妙娥」署押各一枚。
  十、八十八年十一月四日之借款申請書（三百五十萬元、四百五十萬元部分合併申
      請）上，偽造「李全春」署押一枚。
  十一、八十八年十一月四日之擔保放款借據（三百五十萬元部分、四百五十萬元部分
      合併申請）上，偽造之「李全春」、「杜妙娥」署押各一枚。
  十二、八十九年十一月四日之借款申請書（三百五十萬元、四百五十萬元部分合併申
      請）上，偽造「李全春」署押一枚。
  十三、八十九年十一月四日之擔保放款借據（三百五十萬元部分、四百五十萬元部分
      合併申請）上，偽造之「李全春」、「杜妙娥」署押各一枚。
犯罪事實一之(二)部分：
  一帳號00000000000號帳戶存款印鑑卡上，偽造「湯冬蘭」印文二枚、
    署押一枚。
  二八十六年十二月四日之借款申請書上，偽造「湯冬蘭」署押一枚。
  三八十六年十二月五日之取款憑條上，偽造「湯冬蘭」印文一枚。
  四八十六年十二月三十日之借款申請書上，偽造「湯冬蘭」署押一枚。
  五八十六年十二月三十日之取款憑條上，偽造「湯冬蘭」印文一枚。
  六八十七年一月三日之取款憑條上，偽造「湯冬蘭」印文一枚。
  七八十七年十二月四日之借款申請書上，偽造「湯冬蘭」署押一枚。
  八八十八年八月九日之借款申請書上，偽造「湯冬蘭」署押一枚。
  九八十八年十月四日之取款憑條（二紙）上，偽造「湯冬蘭」印文各一枚。
  十八十八年十二月九日之借款申請書上，偽造「湯冬蘭」署押一枚。
  十一八十八年十二月九日之取款憑條上，偽造「湯冬蘭」印文各一枚。
  十二八十九年八月四日之借款申請書上，偽造「湯冬蘭」署押一枚。
  十三八十九年八月四日之擔保放款借據上，偽造「湯冬蘭」、「湯輝岳」署押各一枚
    。
  十四八十九年八月九日之借款申請書上，偽造「湯冬蘭」署押一枚。
  十五八十九年八月九日之擔保放款借據上，偽造「湯冬蘭」、「湯輝岳」署押各一枚
    。
  十六八十九年八月九日之取款憑條上，偽造「湯冬蘭」印文、署押各一枚。
犯罪事實一之(三)部分：
  一八十八年五月五日之借款申請書上，偽造「邱坤錦」署押一枚。
  二八十八年五月五日之取款憑條上，偽造「邱坤錦」印文一枚。
  三八十八年五月六日之取款憑條上，偽造「邱坤錦」印文一枚。
  四八十八年五月十九日之取款憑條上，偽造「邱坤錦」印文一枚。
  五偽造「陳清櫻」印章一顆（未扣案）。
  六變造之苗栗市○○段六八之三六地號土地登記簿謄本一紙。
  七變造之苗栗市○○段四八建號建築改良物登記簿謄本一紙。
  八八十八年六月十七日之借款申請書上，偽造「邱坤錦」署押一枚。
  九八十八年六月十七日之取款憑條上，偽造「邱坤錦」印文一枚。
  十八十九年三月三日之借款申請書上，偽造「邱坤錦」署押一枚。
  十一八十九年三月三日之擔保放款借據上，偽造「邱坤錦」、「黃淑英」署押各一枚
    。
犯罪事實一之(四)部分：
  一八十八年八月三日之借款申請書上，偽造「鄭榮明」署押一枚。
  二八十八年八月四日之抵押權設定登記契約及抵押權設定登記申請書上，偽造「鄭
    榮明」印文各一枚。
  三八十八年八月七日之借款申請書上，偽造「鄭榮明」署押一枚。
  四偽造「麥香妹」印章一顆。
  五八十八年八月七日之借據上，偽造「鄭榮明」署押二枚、「麥香妹」印文三枚、
    署押二枚。
犯罪事實一之(五)部分：
  一八十八年八月七日開立之帳號00000000000號存款印鑑卡上，偽造「
    李聰仁」署押一枚。
  二八十八年八月七日之借款申請書上，偽造之「李聰仁」、「周杏昭」、「鍾伶淑
    」署押各一枚。
  三八十八年八月七日之本票上，偽造之「李聰仁」、「周杏昭」、「鍾伶淑」署押
    各一枚。
  四偽造之「周杏昭」印章一顆（未扣案）。
  五八十八年八月七日之授信約定書上，偽造之「李聰仁」、「周杏昭」署押各一枚
    。
  六八十八年八月七日之授信約定書上，偽造「鍾伶淑」署押一枚。
  七八十九年一月二十九日之借款申請書上，偽造之「李聰仁」、「周杏昭」、「鍾
    伶淑」署押各一枚。
  八八十九年一月二十九日之本票上，偽造之「李聰仁」、「周杏昭」、「鍾伶淑」
    。署押各一枚。
犯罪事實一之(六)部分：
  一八十八年八月二十六日之借款申請書上，偽造「林厥欣」署押一枚。
  二八十八年八月二十六日之擔保放款借據上，偽造「林厥欣」印文一枚。
  三八十八年八月二十七日之取款憑條上，偽造「林厥欣」印文一枚。
  四八十八年八月三十日之取款憑條上，偽造「林厥欣」印文一枚。
犯罪事實一之(七)部分：
  一偽造「翁明義」印章一顆（未扣案）。
  二八十八年八月二十一日之土地登記申請書上，偽造「翁明義」印文四枚。
  三八十八年八月十三日之土地買賣所有權移轉契約書上，偽造「翁明義」印文四枚
    。
  四八十八年八月十三日之建築改良物買賣所有權移轉契約書上，偽造「翁明義」印
    文四枚。
  五「翁明義」身分證影本二張上偽造之「翁明義」印文各一枚。
  六苗栗市戶政事務所印鑑證明上偽造之「翁明義」印文二枚。
  七帳號00000000000號帳戶存款印鑑卡上，偽造之「翁明義」署押一枚
    、印文二枚。
  八八十八年九月二日之借款申請書上，偽造「翁明義」署押、印文各一枚。
  九八十八年九月三日之抵押權設定契約書上，偽造「翁明義」印文三枚。
  十八十八年九月三日之土地登記申請書上，偽造「翁明義」印文三枚。
  十一八十八年九月三日之建築改良物抵押權設定契約書上，偽造「翁明義」印文三枚
    。
  (十二)八十八年九月九日之借款申請書上，偽造「翁明義」署押、印文各一枚。
  (十三)八十八年九月九日之借據上，偽造「翁明義」署押二枚、印文四枚；「翁明堂」
    印文四枚、署押二枚。
  (十四)八十八年九月十日之取款憑條上，偽造「翁明義」印文一枚。
犯罪事實一之(八)部分：
  一八十八年十一月二日之借款申請書上，偽造「黃國恩」署押一枚。
  二變造之苗栗市○○段九九四地號土地登記簿謄本一紙。
  三變造之苗栗市○○段八八二建號建築改良物登記簿謄本一紙。
  四八十八年十一月十一日之借款申請書上，偽造「黃國恩」署押一枚。
  五八十八年十一月十一日之借據上，偽造「黃國恩」署押二枚。
犯罪事實一之(九)部分：
  一八十八年五月二十四日之借款申請書上，偽造「曾國豐」署押一枚。
  二八十八年五月二十四日之擔保放款借據上，偽造「曾國豐」、「劉淑英」署押各
    一枚。
  三八十八年七月九日之借款申請書上，偽造「曾國豐」印文一枚。
  四八十八年七月九日之放款借據上，偽造「曾國豐」、「劉淑英」署押各一枚。
  五八十九年五月二十四日之借款申請書上，偽造「曾國豐」印文一枚。
  六八十九年五月二十四日之放款借據上，偽造「曾國豐」、「劉淑英」署押各一枚
    。
犯罪事實一之(十)部分：
  一偽造之「胡錦榮」印章一顆（未扣案）。
  二「胡錦榮」苗信帳號00000000000號帳戶存款印鑑卡上，偽造「胡錦
    榮」署押一枚、印文二枚。
  三八十九年八月三日之借款申請書上，偽造「胡錦榮」印文、署押各一枚。
  四八十九年八月九日之借款申請書上，偽造「胡錦榮」印文、署押各一枚。
  五八十九年八月九日之借據上，偽造「胡錦榮」署押四枚、印文二枚；「曾炳楨」
    署押二枚。
  六八十九年八月九日之取款憑條上，偽造「胡錦榮」印文一枚。
犯罪事實一之(十一)部分：
  一偽造「李德仁」印章一顆（已扣案）；及八十九年九月二十五日之借款申請書上
    ，偽造之「李德仁」署押一枚。
  二八十九年八月二十九日之授信約定書上，偽造「李德仁」、「李全春」署押各二
    枚。
  三偽造八十九年九月三十日之「李德仁、李全春、周杏昭、鍾伶淑」名義之三百萬
    元本票。
  四八十九年九月三十日之取款憑條上，偽造「李德仁」印文一枚。
犯罪事實一之(十二)部分：
  一偽造之「羅秀梅」印章一顆（已扣案）；及八十九年九月二十七日之借款申請書
    上，偽造之「羅秀梅」署押一枚。
  二八十九年九月二十九日偽造之授信約定書上，偽造之「羅秀梅」署押二枚。
  三八十九年九月二十九日之授信約定書上，偽造之「黃健藏」署押二枚。
  四八十九年九月三十日之借款申請書上，偽造「羅秀梅」署押一枚。
  五八十九年九月二十日之擔保放款借據上，偽造「羅秀梅」、「黃健藏」署押各一
    枚。
犯罪事實一之(十三)部分：
  一偽造之「黃健藏」印章一顆；及八十九年十月二十三日之借款申請書上，偽造之
    「黃健藏」署押一枚。
  二八十九年十月二十六日之借款申請書上，偽造之「黃健藏」署押二枚。
  三八十九年十月二十六日之擔保放款借據上，偽造之「黃健藏」、「羅秀梅」署押
    各一枚。
犯罪事實一之(十四)部分：
  無應沒收部分。
犯罪事實一之(十五)部分：
  一偽造之「黃正利」印章一顆（未扣案）；及九十年三月十四日之借款申請書上，
    偽造之「黃正利」署押一枚。
  二九十年三月十九日之借款申請書上，偽造之「黃正利」署押一枚。
  三九十年三月十九日之借據上，偽造之「黃正利」署押二枚。
犯罪事實一之(十六)部分：
  一九十年三月二十八日苗信「邱纓茹」名義之帳號00000000000號帳戶
    存款印鑑卡上，偽造之「邱纓茹」署押一枚、印文二枚。
  二九十年三月二十八日之借款申請書上，偽造之「邱纓茹」印文、署押各一枚。
  三九十年四月三日之借款申請書上，偽造之「邱纓茹」印文、署押各一枚。
  四九十年四月三日之借據上，偽造「邱纓茹」印文三枚、署押二枚；「邱慶飛」署
    押二枚。
  五九十年四月四日之取款憑條三紙上，偽造「邱纓茹」印文各一枚。
犯罪事實一之(十七)部分：
  一九十年五月十一日之取款憑條上，偽造之「黃正利」署押、印文各一枚。
  二九十年五月十六日之取款憑條上，偽造之「黃正利」署押、印文各一枚。
